【裁判字號】    97,訴,817
【裁判日期】    970708
【裁判案由】    確認債權不存在  等
【裁判全文】
臺灣高雄地方法院民事判決               97年度訴字第817號
原      告  己○○○
訴訟代理人  乙○○
被      告  戊○○
訴訟代理人  丙○○
            庚○○
當事人間確認債權不存在等事件，本院民國97年6月17日言詞辯
論終結，判決如下：
  主  文
原告之訴駁回。
訴訟費用由被告負擔。
  事  實
一、原告主張：民國94年4 月間，訴外人甲○○向伊出具被告具
    名之授權書表示，伊夫葉進義（已於93年1 月12日去世）與
    被告於91年1 月間約定合夥開發「阿公店水庫浚渫工程」（
    系爭工程），然葉進義遲未履行合約，故向伊請求歸還合約
    保證金，伊雖從未參與上開合夥契約，惟因伊夫去世後，被
    告求償甚急，伊因驚恐且不知實情，乃於94年5 月2 日先行
    支付甲○○新台幣（下同）5 萬元，並為徹底解決爭議，乃
    聲請高雄縣田寮鄉調解委員會進行調解，且於94年9 月5 日
    伊與甲○○調解成立，約定伊償還被告180 萬元，伊並於同
    日交付10萬元，扣除伊已給付之15萬元後，餘額165 萬元（
    下稱系爭債權），並簽發面額165 萬元、票號227342之本票
    乙紙（下稱系爭本票）供為擔保，被告並需將系爭工程合約
    書正本共4 本交還伊。嗣被告始終未能湊齊4 本合約書正本
    ，伊為免權利受損，乃委託訴外人乙○○與甲○○協調，並
    於96年4 月9 日達成協議，簽立「協議、收據證明書」（下
    稱系爭協議書），約定就上開調解成立之合約保證金，伊僅
    需給付80萬元，且前揭於96年4 月9 日前所有其他人簽定之
    協議書、系爭工程合約書4 本、系爭本票等均屬無效，並作
    廢，是兩造於95年9 月5 日成立之調解書，應歸於無效，兩
    造間之權利義務關係應以系爭協議書為依據。依系爭協議書
    約定，被告對伊之工程款債權僅為80萬元，伊陸續於94年5
    月2 日給付5 萬元，94年9 月5 日給付10萬元及96年4 月9
    日給付25萬元，共計40萬元，現僅餘40萬元，尚未清償。詎
    被告竟仍主張其對伊之債權範圍為165 萬元，並以上開調解
    筆錄為執行名義向本院聲請強制執行，惟伊否認上開債權存
    在，故該165 萬元之債權債務關係存否不明，致伊在私法上
    之地位有受侵害之危險，自有即受確認判決之法律上利益。
    爰依民事訴訟法第247 條提起本件確認之訴，並依強制執行
    法第14條第1 項之規定，提起本訴，並聲明：(一)確認被告對
    原告之債權逾40萬元部分不存在。(二)本院96年度執字第5335
    號強制執行事件之強制執行程序應予撤銷之判決。
二、被告則以：伊並未委託甲○○與原告協調簽定系爭協議書，
    系爭協議書應為無效。兩造間之權利義務關係應依94年9 月
    5 日調解成立內容履行，而伊僅收受原告先後於94年5 月2
    日及同年9 月5 日交付之15萬元，其餘165 萬元，原告均未
    清償，故伊以系爭本票聲請本院強制執行，自屬有據。原告
    提起本件訴訟，並無理由等語，資為抗辯。並聲明駁回原告
    之訴。
三、兩造爭執及不爭執事項：
  (一)不爭執部分：
  1.原告之夫葉進義與被告於91年1 月間約定合夥開發系爭工程
    ，嗣葉進義於93年1 月12日死亡，被告乃向原告請求歸還合
    約保證金。
  2.被告委任甲○○代理與原告處理解除系爭工程合約及退還保
    證金之事項，此有93年7 月20日授權書附卷可稽（見本院卷
    第10頁）。
  3.甲○○以上開授權書代理被告與原告在高雄縣田寮鄉調解委
    員會進行調解，並於94年9 月5 日調解成立，約定原告應償
    還被告180 萬元，原告並於同日交付10萬元，連同原告前於
    94年5 月2 日給付之5 萬元後，餘額165 萬元，原告並簽發
    系爭本票乙紙供為擔保，此有高雄縣田寮鄉調解委員會調解
    書附卷可稽（見本院卷第11頁）。
  4.被告嗣以上開調解筆錄為執行名義向本院民事執行處聲請強
    制執行原告財產，並經本院96年度執字第5335號實施強制執
    行中，此經本院依職權調閱上開強制執行卷宗查明屬實。
  (二)爭執部分：
  1.系爭協議書效力如何（含甲○○有無簽定系爭協議書之權限
    ）。
  2.若系爭協議書無效，則被告依調解內容，以系爭本票聲請強
    制執行，是否有據。
四、按確認法律關係之訴，非原告有即受確認判決之法律上利益
    者，不得提起之；確認證書真偽或為法律關係基礎事實存否
    之訴，亦同，民事訴訟法第247 條第1 項定有明文。又民事
    訴訟法第247 條所謂即受確認判決之法律上利益，須因法律
    關係之存否不明確，致原告在私法上之地位有受侵害之危險
    ，而此項危險得以對於被告之確認判決除去之者，始為存在
    ，最高法院27年上字第316 號判例意旨參照。查：本件原告
    主張被告持向本院執行處執行之債權，超過40萬元之債權不
    存在，為被告所否認，故被告與原告間，就系爭債權超過40
    萬元部分是否存在並不明確，且致原告在私法之地位有受侵
    害之危險，而此項危險得以對被告之確認判決除去之，依前
    開說明，原告自有受確認判決之法律上利益，合先敘明。
五、茲就爭執部分，本院判斷如下：
  (一)系爭協議書效力如何？（含甲○○有無簽定系爭協議書之權
    限）
  1.按當事人主張有利於己之事實，就其事實有舉證之責任，民
    事訴訟法第277 條定有明文。又確認法律關係不存在之訴，
    如被告主張其法律關係存在時，應由被告負舉證責任，最高
    法院42年台上字第170 號判例意旨參照。準此，在消極確認
    之訴，原告只須否認被告之權利存在即可，如被告主張權利
    存在時，應就該權利發生之原因事實負舉證責任。本件原告
    主張依上開協議書，被告對伊之債權僅為80萬元，並提出上
    開協議書，然被告抗辯系爭協議書係甲○○未經伊授權或原
    告與甲○○擅自為之等語，惟為原告所否認。準此，，依前
    開說明，被告即應就上開事實是否存在負舉證之責。
  2.經查：
  (1)被告曾委任甲○○代理與原告處理解除系爭工程合約及退還
    保證金之事項等情，為兩造所不爭執，復有93年7 月20日授
    權書附卷可稽（見本院卷第10頁），此部分事實，應可認定
    。按解釋私人之契約應通觀全文，並斟酌立約當時之情形，
    以期不失立約人之真意。次按解釋當事人所立書據之真意，
    以當時之事實及其他一切證據資料為其判斷之標準，不能拘
    泥字面或截取書據中一、二語，任意推解致失真意，有最高
    法院18年上字第1727號、19年上字第28號判例要旨，可資參
    照。雖被告抗辯授權甲○○處理系爭工程的範圍不包括收款
    及另訂其他協議書云云。觀之上開授權書內容係記載：「‧
    ‧‧本人（指被告）全權甲○○先生全權代理本人與葉進義
    之繼承人處理解約及退還保證金等所有合約事宜」等語，是
    依上開文字之記載，被告當初確係授權甲○○處理系爭工程
    解約及相關退還保證金之「所有合約事宜」，且雙方未在上
    開授權書內附註授權甲○○之範圍有所限制，是此，被告抗
    辯當初授權之範圍並未包括收款及另定協議收據證明書云云
    ，核與上開授權書內容不符，而不足採。
  (2)承前所述，雖被告當初有授權甲○○處理收取系爭工程款保
    證金退還事宜及其他處理相關系爭工程之合約事宜，然代理
    權之授權並未限制本人不得終止或限制代理人不得委任他人
    處理。是此，被告自有終止甲○○代理處理系爭工程之權限
    或甲○○亦可將代理權委託他人處理自明。準此，要難以上
    開授權書，遽以推論認定原告在與甲○○簽立系爭協議書之
    際（見本院卷第12頁），並不知悉甲○○已將處理系爭工程
    事宜委任予被告訴訟代理人丙○○及庚○○夫妻全權處理。
    準此，本院即應審酌原告在簽立系爭協議書之際時，是否已
    明知甲○○已無代理被告處理系爭工程之情。
  (3)系爭協議書上並未記載簽立之日期，然系爭協議書記載：「
    ‧‧‧於96年4 月9 日前所有其他人所簽約之協議書、票據
    （本票NO227342、面款165 萬元）均屬無效及作廢（包括黃
    怡挺乙方所簽的合約書4 本）」、「于94年5 月2 日已付款
    5 萬元、94年9 月5 日以付款10萬元。于96年4 月9 日亦付
    款20萬元，到此共計40萬元」等語，綜觀系爭協議書記載內
    容，原告最後付款之時間為96年4 月9 日，且雙方約定96
    年4 月9 日曾簽立之協議及票據均無效及作廢，可認原告與
    甲○○簽訂系爭協議書之時間應係在96年4 月9 日自明。而
    被告提出95年6 月16日委任書，其上記載：「茲由本人甲○○全權委請丙○○代為處理田寮鄉與葉馬素娟之土地合約退
    還押金事宜，依據和解筆錄處理或必要執行等事宜」等語（
    見本院卷第39頁），倘被告提出上開委任書為真，且原告亦
    知悉上情，可認原告在簽立系爭協議書之際，早已知悉甲○○已無代理被告處理系爭工程款之權限，則原告自不得以系
    爭協議書對被告主張前揭94年9 月5 日調解內容已無效，是
    被告對伊系爭工程保證金債權僅有80萬元，先予敘明。
  (4)依卷附上述調解書，雙方調解內容如下：「一、聲請人（指
    原告）願意賠償對造人（指被告）保證金180 萬元，該款分
    3 期支付：(一)第1 期5 萬元，於94年5 月2 日支付。(二)第2
    期10萬元，於94年9 月5 日支付。(三)第3 期165 萬元，於95
    年5 月2 日支付（相對人於取得第3 期款之同時，需將合約
    書歸還聲請人）(四)上述如有1 期未如數支付，即視為全部到
    期，聲請人需1 次全數支付，不得異議。二、對造人於取得
    上述合約保證金後，與原合約人葉進義於91年1 月16日所簽
    訂之合約視同無效（作廢），並願放棄一切民事求償權及刑
    事追訴」等語，可認原告於94年9 月5 日與甲○○簽立上述
    調解書時，已支付第1 期及第2 期分期款，並簽發系爭本票
    交予甲○○，且雙方當初約定當被告須在原告支付第3 期保
    證金165 萬元之際，同時將系爭工程之合約書交予原告自明
    。然原告並不否認系爭本票之原本伊並未取回一事，且陳稱
    ：當初因為有在系爭協議書上附註系爭本票作廢，始無要求
    甲○○返還系爭本票云云。惟系爭協議書係記載甲○○與原
    告以80萬元達成協議，原告亦坦認至96年4 月9 日之前，伊
    僅支付40萬元予甲○○，衡情，倘上開協議書之內容為真正
    ，既然簽立系爭協議書之際，原告僅付半數之款項，雙方理
    應對剩餘之40萬元究應如何支付乙節予以詳加約定，佐以系
    爭本票金額高達165 萬元，原告為自身權益之保障，若當初
    雙方有協議償還半數款項時系爭本票即應返還或作廢，則原
    告理當會要求甲○○返還系爭本票，或雙方應會在系爭協議
    書註明在原告給付甲○○多少款項之情下，系爭本票始視同
    作廢，然原告與甲○○對於上開重要事項，在系爭協議書內
    均未約定，甚而系爭協議書上亦未載明簽訂日期，可認被告
    辯稱系爭協議書記載之內容並不實在等語，自有可能。
  (5)此外，系爭本票本係原告交予甲○○作為擔保支付第3 期款
    項，然系爭本票現為被告訴訟代理人持有保管中等情，亦為
    兩造所不爭執，倘當初甲○○未於95年6 月16日委任被告訴
    訟代理處理系爭工程相關事宜，為何被告訴訟代理人會持有
    系爭本票，準此，被告抗辯簽訂上述委任書時，甲○○已無
    代表伊與原告就系爭工程相關協商等語，應非不實。
  (6)又被告訴訟代理人曾透過證人丁○○告知原告，甲○○已無
    權代表被告處理系爭工程款相關事宜一事，業據證人丁○○
    於本院審理證述明確，其證稱：「‧‧‧過了一段時間之後
    ，詳細時間我已記不太清楚，有1 位代書王勝雄出面找我，
    我就過去，原告有在場，她告訴我說希望我跟丙○○、庚○○求情，說她沒有那麼多錢可償還丙○○、庚○○，希望可
    以折價，我問她可以付多少，她說約60萬元，我跟她說很難
    ，但我可以轉答，我打電話給庚○○，剛開始她不同意，後
    來同意再折10萬元，就是原告要再付155 萬元，我就把庚○○的意思轉告原告，原告說她沒有錢，所以事情一直拖到95
    年6 月19日，庚○○傳真文件（提示本院卷第39頁委任書、
    本票）給我，說甲○○有向他們夫妻拿了10萬元，同意將原
    告出具的165 萬本票轉讓給他們夫妻，甲○○並同意出具委
    任書請丙○○全權處理清償合約保證金事宜。我就打電話給
    原告，但一直沒有接通，所以隔了1 星期我親自到原告橋頭
    的住處，告訴原告甲○○已經把她的本票交給丙○○、庚○○，並出具委任書給他們夫妻，所以我叫原告不要再跟甲○○處理這件事，以免造成第2 次損失，原告說她都是請吳先
    生出面來處理」、「我有確實有很明確的告訴原告，叫她不
    要再去找甲○○處理這件事」、「（你是否知道原告及甲○○在96年4 月9 日另簽協議書？）我收到庚○○傳真，我真
    的基於善意馬上告訴原告，不要再跟甲○○處理這件事情了
    ，但原告告訴我他全部交給吳先生處理，所以我不知道她還
    有和甲○○去簽這份協議書」等語（見本院卷第84-85 頁）
    。衡之證人丁○○與兩造並無任何親屬或僱傭，伊僅係當初
    負責調解雙方系爭工程款事宜之調解委員，對於本案並無任
    何利害關係，則丁○○當無刻意迴護任何一方之動機，益堪
    認其證述應為可採。是此，既然丁○○於95年6 、7 月間即
    有告知原告，甲○○已無權代理被告處理系爭工程款事宜，
    則難以上開授權書認定甲○○有權代表被告簽訂系爭協議書
    或自難認定被告有何由自己之行為表示以代理權授與甲○○
    ，或知甲○○表示為其代理人而不為反對表示之情狀自明。
    是此，既然原告簽訂系爭協議書之際，已知悉甲○○無代理
    權，自不得以系爭協議書之內容對被告主張，系爭債權僅有
    80萬元，且主張伊已還款40萬元，是被告對伊之系爭債權僅
    有40萬元自明。
  3.綜上所述，原告訴請確認被告對原告之債權逾40萬元部分不
    存在，並無理由，應予駁回。
  (二)承前所述，既然系爭協議書對被告並無效力，則被告依調解
    書內容對原告提出強制執行，自屬有理，是原告主張本院96
    年度執字第5335號強制執行事件之強制執行程序應予撤銷，
    亦屬無據，亦應駁回。
六、本件事證已臻明確，兩造其餘之攻擊防禦方法及舉證，核與
    判決無影響，爰不一一論述，末此敘明。
七、據上論結，本件原告之訴為無理由，依民事訴訟法第79條，
    判決如主文。
中    華    民    國    97    年    7     月    8     日
                  民事第四庭  法  官  張茹棻
正本係照原本作成。
如不服本判決，應於收受送達後20日內向本院提出上訴書狀（須
附繕本）
中    華    民    國    97    年    7     月    8     日
                              書記官  黃美秀


司法院資訊處製作；財團法人民間司法改革基金會備份。
